【裁判字號】    98,交聲,1513
【裁判日期】    980728
【裁判案由】    違反道路交通管理處罰條例聲明異議
【裁判全文】
臺灣桃園地方法院交通事件裁定        98年度交聲字第1513號
原處分機關  交通部公路總局新竹區監理所桃園監理站
異  議  人
即受處分人  甲○○
上列受處分人因違反道路交通管理處罰條例案件，不服原處分機
關交通部公路總局新竹區監理所桃園監理站中華民國98年7 月1
日桃監裁罰字第裁52－DB0000000號裁決（原舉發單號：DB00000
00號），向本院聲明異議，本院裁定如下：
    主  文
原處分關於吊扣甲○○職業大貨車駕駛執照十二個月之部分撤銷
。
甲○○上開撤銷部分不罰。
    理  由
一、原處分意旨略以：異議人即受處分人甲○○於民國九十八年
    四月十一日下午三時五十九分許，酒後駕駛八四六０—ＴＳ
    號自用小客車上路，而於上開時間，行經桃園縣桃園市○○
    路、龍安街交叉路口處時，為警攔檢查獲，並測得其呼氣中
    所含酒精濃度達每公升０點五五毫克，因依道路交通管理處
    罰條例第三十五條第一項第一款規定，裁處異議人罰鍰新臺
    幣（下同）三萬四千五百元，吊扣駕駛執照十二個月，並施
    以道安講習（異議人僅就前開吊扣駕駛執照之裁罰部分聲明
    異議，詳如後述）。
二、異議意旨略以：異議人酒後僅駕駛小客車上路，而原處分機
    關卻吊扣伊的職業大貨車駕駛執照，難以心服，為此請准予
    撤銷原處分關於吊扣駕駛執照之處分云云。
三、按「汽車駕駛人，駕駛汽車經測試檢定有左列情形之一者，
    處新臺幣一萬五千元以上六萬元以下罰鍰，並當場移置保管
    其車輛及吊扣其駕駛執照一年，‧‧‧一、酒精濃度超過規
    定標準。（下略）」，道路交通管理處罰條例第三十五條第
    一項第一款定有明文；前項情形依同條例第二十四條第一項
    第二款規定，並應接受道路交通安全講習。而上開規定中所
    謂之「酒精濃度超過規定標準」，參酌道路交通安全規則第
    一百十四條第二款規定，應係指「汽車駕駛人飲用酒類或其
    他類似物後其吐氣所含酒精濃度超過每公升０點二五毫克或
    血液中酒精濃度超過百分０點０五以上者」而言。經查，異
    議人於前開舉發時間、地點，酒後駕駛八四六０—ＴＳ號自
    用小客車上路時，為警攔檢，並測得其呼氣中所含酒精濃度
    為每公升０點五五毫克之事實，業經異議人於異議狀內自承
    屬實，並有查獲警員開具之舉發違規通知單、異議人之酒精
    測試單一份附卷可稽，是異議人確有前述駕駛汽車經測試檢
    定，酒精濃度超過規定標準之違規事實，自堪認定，應依法
    裁罰。
四、原處分機關因認異議人有前開酒醉駕車之違規事實，依上開
    道路交通管理處罰條例第三十五條第一項第一款規定，除裁
    處異議人罰鍰及接受道路交通安全講習以外，並因異議人無
    普通小型車駕駛執照可以吊扣，而逕行吊扣其職業大貨車駕
    駛執照，就前揭吊扣駕駛執照部分，雖非無見，惟按，現行
    道路交通管理處罰條例第六十八條規定：「汽車駕駛人，因
    違反本條例及道路交通安全規則之規定，受吊銷駕駛執照處
    分時，吊銷其持有各級車類之駕駛執照」，則由其文義之反
    面解釋，汽車駕駛人受吊扣駕駛執照之處分時，即僅能吊扣
    其某特定級別車類之駕駛執照，而不能及於駕駛人之各級車
    類駕駛執照，此觀諸修正前道路交通管理處罰條例第六十八
    條原規定：「汽車駕駛人，因違反本條例及道路交通安全規
    則之規定，受吊扣或吊銷駕駛執照處分時，吊扣或吊銷其持
    有各級車類之駕駛執照」，相較現行規定僅多出「吊扣或」
    三字，其修正理由則謂：「原條文將違法或違規駕駛人所持
    有各級車輛之駕駛執照一併吊扣，失之過酷，影響人民工作
    及生活過鉅」（參立法院公報第九十四卷第七十期第一三六
    頁、第一三八頁之院會紀錄），由修法原因而言，益臻明顯
    。至於應吊扣何種類之駕駛執照，則應視駕駛人違規當時所
    駕駛之車輛種類而定。準此，本件異議人酒後駕駛普通小型
    車上路，依上說明，應僅能吊扣其普通小型車駕駛執照。經
    查，異議人係於八十六年二月二十六日考領普通小型車駕駛
    執照，嗣於八十九年三月二十二日換領普通大貨車駕駛執照
    ，迄九十五年六月二十日再換領職業大貨車駕駛執照至今等
    情，有桃園監理站汽車駕駛人螢幕列印報表、汽車駕駛人經
    歷證明書各一份在卷可考，而我國係採取逐級核給駕駛執照
    之制度，是故，異議人僅領有一張職業大貨車駕駛執照，而
    依道路交通安全規則第六十一條第一項第三款規定，持該類
    駕駛執照駕駛較低級之自用小客車上路，本身並未再持有自
    用小客車（即小型車）之駕駛執照，依上說明，異議人既無
    小型車駕駛執照之實體物可供吊扣，自應視為無從執行前開
    吊扣裁罰，而無須再另行吊扣異議人持有之其他級車類駕駛
    執照，是故，原處分誤將異議人領有之職業大貨車駕駛執照
    予以吊扣，此部分裁決即有違誤。
五、原處分機關雖指稱：「處罰酒後駕車行為規定之立法意旨，
    在於駕駛人飲酒後駕車，反應及操控能力降低，將無法保持
    清晰、正確之判斷，增加發生交通事故之危險，對於整體用
    路人之生命、身體、財產法益造成極大之危害，故對於酒後
    駕車行為，除科以罰鍰及當場移置保管該汽車外，並吊扣駕
    駛人之駕駛執照一年，並命其接受當路交通安全講習，以避
    免駕駛人再犯，確保用路人之安全。而道路交通管理處罰條
    例第三十五條第一項第一款規定之『吊扣駕駛執照』，係指
    『吊扣駕駛人酒後違規駕駛時，駕駛該違規車輛所憑之駕駛
    執照」等語，雖非無見，惟查：
（一）證諸前述道路交通管理處罰條例第六十八條之修法經過，
      可見立法者之意，在於汽車駕駛人因違反道路交通管理處
      罰條例及道路交通安全規則之規定，受「吊銷」駕駛執照
      處分者，仍維持一併吊銷其持有各級車類之駕駛執照，至
      於受「吊扣」駕駛執照處分時，則僅能吊扣其違規當時所
      駕駛車輛之該級車類駕駛執照，不能再擴張範圍，「吊扣
      」違規駕駛人所持有之各級車類駕駛執照。此係立法者在
      吊扣、吊銷駕駛執照對駕駛人處罰所能產生之威嚇、鎮攝
      效果，以及上開處罰對人民生活、工作所產生之影響，權
      衡二者後所做之立法選擇，本於權力分立之原理，一般而
      言，此一選擇（或裁量）並非行政、司法或其他國家機關
      所能越俎代庖，是原處分所持見解，既有違前述修正立法
      理由之意旨，自難採取。
（二）至於實務上鑑於汽車駕駛人取得高一級車類之駕駛資格者
      ，得駕駛較低級車類之車輛，領有小型車駕駛執照者則可
      駕駛輕型機器腳踏車之規定（道路交通安全規則第六十一
      條第一項規定參照），而採取逐級核給一張汽車駕駛執照
      之作法，以致持有大貨車駕駛執照者，因駕駛自用小客車
      違規，而需吊扣其小型車駕駛執照時，技術上產生困難，
      甚或有免除持有較高級駕駛執照者駕駛較低級車輛違規時
      ，所應受到吊扣駕駛執照之處罰之嫌，然行政機關本應時
      時因應法令變更，精進其行政執行之成效，以本件為例，
      雖異議人僅領有職業大貨車駕駛執照，惟若在其上加註：
      「不得持以駕駛小型車」一類字樣，違反者比照無照駕駛
      予以處罰，似亦可達成前述吊扣異議人小型車駕駛執照之
      相同效果，是故，尚難倒果為因，以前開技術層面之問題
      ，而置相關法令於不顧，附此敘明。
（三）綜上，原處分機關所述，尚難採取。
六、按交通法庭認為聲明異議有理由或聲明異議雖無理由而原處
    分不當或違法者，應以裁定將原處分經聲明異議部分撤銷，
    並自為裁定，道路交通案件處理辦法第二十條前段定有明文
    。經查，異議人確有酒後駕車，經測得其酒精濃度超過規定
    標準之違規情事，原處分機關據此裁處異議人罰鍰、吊扣其
    職業大貨車駕駛執照及施以道路交通安全講習，而前開吊扣
    駕駛執照之處罰部分，因異議人係駕駛自用小客車上路違規
    ，由現行法令而言，應僅能吊扣其小型車駕駛執照，而不能
    逕行吊扣其職業大貨車駕駛執照，至若異議人無小型車駕駛
    執照可供吊扣，則應視為無從執行其吊扣處分，均如前述，
    異議人執此指摘原裁決不當，向本院聲明異議，請求撤銷前
    開吊扣其職業大貨車駕駛執照部分之裁決，依上說明，為有
    理由，是故，應由本院將原處分關於吊扣異議人職業大貨車
    駕駛執照之部分撤銷，並諭知上開撤銷部分不罰。
據上論斷，應依道路交通案件處理辦法第二十條前段，裁定如主
文。
中    華    民    國    98    年    7     月    28    日
                      交通法庭  法  官   陳彥宏
以上正本證明與原本無異。
如不服本裁定，應於裁定送達後5 日內向本院提出抗告狀。
                                書記官   翁其良
中    華    民    國    98    年    7     月    28    日


司法院資訊處製作；財團法人民間司法改革基金會備份。
